ACORDAO-COMPLETO-2436617

ACÓRDÃO 33/2021 ATA 1/2021 - PRIMEIRA CÂMARA

VISTOS, relatados e discutidos estes autos de tomada de contas especial instaurada pela Superintendência Federal de Agricultura, Pecuária e Abastecimento no Estado do Maranhão, em desfavor de Fernando Luís Mendonça Lima (CPF XXX.555.413-XX) e da Agência Estadual de Defesa Agropecuária do Maranhão (CNPJ 05.057.657/0001-09) , em razão da não comprovação da regular aplicação dos recursos repassados por meio do Convênio 10009/2011; 
ACORDAM os ministros do Tribunal de Contas da União, reunidos em sessão da 1ª Câmara, diante das razões expostas pelo relator, em: 
9.1. julgar irregulares as contas de Fernando Luís Mendonça Lima (CPF XXX.555.413-XX) e da Agência Estadual de Defesa Agropecuária do Maranhão (CNPJ 05.057.657/0001-09) , com fundamento nos arts. 1º, inciso I, 16, inciso III, alíneas "b" e "c", da Lei 8.443/1992, c/c os arts. 1º, inciso I, e 209, incisos II e III, do Regimento Interno do TCU; 
9.2. condenar os responsáveis identificados no subitem anterior, em solidariedade, com fundamento no art. 19, caput, da Lei 8.443/1992, c/c o art. 210 do Regimento Interno do TCU, ao pagamento das quantias a seguir especificadas, com a fixação do prazo de 15 (quinze) dias, a contar da notificação, para comprovarem, perante o Tribunal (art. 23, inciso III, alínea "a", da Lei 8.443/1992, c/c o art. 214, inciso III, alínea "a", do Regimento Interno) , o recolhimento das dívidas aos cofres do Tesouro Nacional, atualizadas monetariamente e acrescidas dos juros de mora, calculados a partir das datas discriminadas, até a data do recolhimento, na forma prevista na legislação em vigor:
	DATA DA OCORRÊNCIA
	VALOR ORIGINAL (R$) 

	25/11/2011
	95.650,00

	25/11/2011
	238.471,69

	25/11/2011
	31.263,78

9.3. aplicar ao Sr. Luís Mendonça Lima (CPF XXX.555.413-XX) e Agencia Estadual de Defesa Agropecuária do Maranhão (CNPJ 05.057.657/0001-09) , individualmente, a multa prevista no art. 57 da Lei 8.443/1992 c/c o art. 267 do Regimento Interno, no valor de R$ 20.000,00, fixando-lhes o prazo de quinze dias, a contar das notificações, para comprovarem, perante o Tribunal (art. 214, inciso III, alínea "a", do Regimento Interno) , o recolhimento das dívidas aos cofres do Tesouro Nacional, atualizadas monetariamente desde a data do acórdão até a dos efetivos recolhimentos, se forem pagas após o vencimento, na forma da legislação em vigor;
9.4. autorizar, desde logo, nos termos do art. 28, inciso II, da Lei 8.443/1992, a cobrança judicial das dívidas, caso não atendidas as notificações;
9.5. autorizar, desde logo, caso solicitado e o processo não tenha sido remetido para cobrança judicial, o pagamento das dívidas em até 36 (trinta e seis) parcelas mensais e consecutivas, nos termos do art. 26 da Lei 8.443/1992, c/c o art. 217 do Regimento Interno/TCU, fixando-se o vencimento da primeira parcela em 15 (quinze) dias, a contar do recebimento da notificação, e o das demais a cada mês, devendo incidir sobre cada valor mensal os correspondentes acréscimos legais, na forma prevista na legislação em vigor, sem prejuízo de alertar os responsáveis de que a falta de comprovação do recolhimento de qualquer parcela implicará o vencimento antecipado do saldo devedor;
9.6. dar ciência desta deliberação à Procuradoria da República no Estado do Maranhão, nos termos do § 3º do art. 16 da Lei 8.443/1992, c/c o § 7º do art. 209 do Regimento Interno do TCU, para adoção das medidas que entender cabíveis;
9.7. dar ciência desta deliberação à Superintendência Federal de Agricultura, Pecuária e Abastecimento no Estado do Maranhão e aos responsáveis.

Tomada de Contas Especial instaurada pela Superintendência Federal de Agricultura, Pecuária e Abastecimento no Estado do Maranhão, em razão não comprovação da regular aplicação dos recursos repassados por meio de convênio que tinha por objeto estruturar e manter o sistema unificado de atenção à saúde animal no Estado do Maranhão, para controlar, erradicar e prevenir a ocorrência de doenças dos animais".

Primeira Câmara

Ministério da Agricultura, Pecuária e Abastecimento.

3. Responsáveis: Agência Estadual de Defesa Agropecuária do Maranhão (05.057.657/0001-09); Fernando Luís Mendonça Lima (XXX.555.413-XX).

13.1. Ministros presentes: Walton Alencar Rodrigues (Presidente), Benjamin Zymler, Vital do Rêgo (Relator) e Jorge Oliveira.
13.2. Ministro-Substituto presente: Weder de Oliveira.

ACORDAO-COMPLETO-2489806

Acórdão 11000/2021 - Primeira Câmara

VITAL DO RÊGO

Adoto como relatório a instrução de mérito elaborada no âmbito da Secretaria de Controle Externo de Tomada de Contas Especial (peça 68) , cujas propostas contaram com a anuência dos dirigentes daquela unidade técnica (peças 69 e 70) e do Ministério Público junto ao TCU (peça 71) , transcrita a seguir com os ajustes de forma pertinentes:
INTRODUÇÃO
Cuidam os autos de tomada de contas especial instaurada por Superintendência Federal de Agricultura, Pecuária e Abastecimento no Estado do Maranhão, em desfavor de Fernando Luís Mendonça Lima (CPF: XXX.555.413-XX) e Agência Estadual de Defesa Agropecuária do Maranhão (CNPJ: 05.057.657/0001-09) , em razão de não comprovação da regular aplicação dos recursos repassados por meio do Convênio 10009/2011, registro Siafi 755837, (peça 26) firmado entre o Ministério da Agricultura, Pecuária e Abastecimento e a Agência Estadual de Defesa Agropecuária do Maranhão, e que tinha por objeto o instrumento descrito como "estruturar e manter o sistema unificado de atenção à saúde animal no Estado do Maranhão, para controlar, erradicar e prevenir a ocorrência de doenças dos animais	".
HISTÓRICO
Em 25/5/2018, com fundamento na IN/TCU 71/2012, alterada pela IN/TCU 76/2016 e DN/TCU 155/2016, o dirigente da instituição Superintendência Federal de Agricultura, Pecuária e Abastecimento no Estado do Maranhão autorizou a instauração da tomada de contas especial (peça 25) . O processo foi registrado no sistema e-TCE com o número 1677/2018.
O Convênio 10009/2011, registro Siafi 755837, foi firmado no valor de R$ 18.139.075,05, sendo R$ 16.296.070,05 à conta da concedente e R$ 1.843.005,00 referentes à contrapartida da convenente. Teve vigência de 15/9/2011 a 31/12/2015, com prazo para apresentação da prestação de contas em 30/1/2016. Os repasses efetivos da União totalizaram R$ 5.992.809,15 (peça 29) .
A prestação de contas e complementações enviadas foram analisadas por meio do documento constante na peça 24.
O fundamento para a instauração da Tomada de Contas Especial, conforme consignado na matriz de responsabilização elaborada pelo tomador de contas, foi a constatação da seguinte irregularidade: 
A não comprovação da boa e regular das aplicações dos recursos à presente prestação de contas, decorrente na aquisição de 17 aparelhos (telefone, fax, impressora e Scanner) , sem constar no plano de trabalho, portanto, sem autorização da concedente; aquisição de 02 veículos autorizados pela concedente, sem a devida apresentação das notas fiscais, além da não apresentação física dos kits de 05 lanchas em alumínio naval, medindo 05m de comprimento, para 05 passageiros (cada kit composto de lancha, reboque e motor de 15HP/2D movido a gasolina) , bem  como a não localização de 07 veículos, 05 motos, 07 ar condicionados e 78 itens (armários, impressoras, impressoras multifuncionais e laser etc.) .
Os responsáveis arrolados na fase interna foram devidamente comunicados e, diante da ausência de justificativas suficientes para elidir a irregularidade e da não devolução dos recursos, instaurou-se a tomada de contas especial.
No relatório (peça 42) , o tomador de contas concluiu que o prejuízo importaria no valor original de R$ 952.262,06, imputando-se a responsabilidade a Fernando Luís Mendonça Lima, na condição de ordenador de despesas, e Agência Estadual de Defesa Agropecuária do Maranhão, na condição de contratado. 
Em 30/5/2019, a Controladoria-Geral da União emitiu o relatório de auditoria (peça 43) , em concordância com o relatório do tomador de contas. O certificado de auditoria e o parecer do dirigente do órgão de controle interno concluíram pela irregularidade das presentes contas (peças 44 e 45) .
Em 19/6/2019, o ministro responsável pela área atestou haver tomado conhecimento das conclusões contidas no relatório e certificado de auditoria, bem como do parecer conclusivo do dirigente do órgão de controle interno, manifestando-se pela irregularidade das contas, e determinou o encaminhamento do processo ao Tribunal de Contas da União (peça 46) .
Na instrução inicial (peça 49) , analisando-se os documentos nos autos, concluiu-se pela necessidade de realização de citação para as irregularidades abaixo: 
1.1. Irregularidade 1: realização de despesas em itens não permitidos ou incompatíveis com o objeto do convênio descrito como "estruturar e manter o sistema unificado de atenção à saúde animal no Estado do Maranhão, para controlar, erradicar e prevenir a ocorrência de doenças dos animais.", decorrente da aquisição de 17 aparelhos (telefone, fax, impressora e scanner) , sem constar no plano de trabalho, portanto, sem autorização da concedente.
1.1.1. Evidências da irregularidade: documentos técnicos presentes nas peças 28, 29, 35, 36, 37 e 38.
1.1.2. Normas infringidas: art. 37, caput, c/c o art. 70, parágrafo único, da Constituição da República Federativa do Brasil; art. 93 do Decreto-lei 200/1967; art. 66 do Decreto 93.872/1986; art. 61, parágrafo único, da LDO, Lei 12.919; Portaria 127/2008, artigo 56, §§ 1º e 5º, e artigo 63, § 1º, alínea h, item II.
1.1.3. Débito relacionado aos responsáveis Agência Estadual de Defesa Agropecuária do Maranhão (CNPJ: 05.057.657/0001-09) e Fernando Luís Mendonça Lima (CPF: XXX.555.413-XX) :
	Data de ocorrência
	Valor histórico (R$) 

	30/4/2012
	6.783,00

1.1.4. Cofre credor: Tesouro Nacional.
1.1.5. Responsável: Fernando Luís Mendonça Lima (CPF: XXX.555.413-XX) .
1.1.5.1. Conduta: realizar despesas na execução do instrumento em questão em itens não permitidos ou incompatíveis com as especificações constantes do termo aprovado.
1.1.5.2. Nexo de causalidade: a utilização de recursos federais transferidos no âmbito do instrumento em questão em itens não permitidos ou incompatíveis com o termo aprovado resultou na impugnação das referidas despesas e, consequentemente, em dano ao erário.
1.1.5.3. Culpabilidade: não há excludentes de ilicitude, de culpabilidade e de punibilidade; é razoável supor que o responsável tinha consciência da ilicitude de sua conduta; era exigível conduta diversa da praticada, qual seja, aplicar os recursos federais transferidos exclusivamente em itens permitidos ou compatíveis com o respectivo termo aprovado. 
1.1.6. Responsável: Agência Estadual de Defesa Agropecuária do Maranhão (CNPJ 05.057.657/0001-09) .
1.1.6.1. Conduta: realizar despesas na execução do instrumento em questão em itens não permitidos ou incompatíveis com as especificações constantes do termo aprovado.
1.1.6.2. Nexo de causalidade: a utilização de recursos federais transferidos no âmbito do instrumento em questão em itens não permitidos ou incompatíveis com o termo aprovado resultou na impugnação das referidas despesas e, consequentemente, em dano ao erário.
1.1.6.3. Culpabilidade: não há excludentes de ilicitude, de culpabilidade e de punibilidade; é razoável supor que o administrador responsável pela pessoa jurídica tinha consciência da ilicitude de sua conduta; era exigível conduta diversa da praticada, qual seja, aplicar os recursos federais transferidos exclusivamente em itens permitidos ou compatíveis com o respectivo termo aprovado. 
Encaminhamento: citação.
1.2. Irregularidade 2: não comprovação da execução física de parte do convênio, consubstanciado na não apresentação física dos kits de 05 lanchas em alumínio naval, medindo 5m de comprimento, para 05 passageiros (cada kit composto de lancha, reboque e motor de 15HP/2D movido a gasolina) , bem como na não localização de 07 veículos, 05 motos, 07 ar condicionados e 78 itens diversos (armários, impressoras multifuncionais e laser, mesas, cadeiras em PVC e mesa para computador) .
1.2.1. Evidências da irregularidade: documentos técnicos presentes nas peças 27, 28, 31, 34, 35, 37 e 38.
1.2.2. Normas infringidas: art. 70, parágrafo único, da Constituição Federal de 1988; art. 93 do Decreto-lei 200, de 25 de fevereiro de 1967; art. 50, §3º, da Portaria Interministerial 127/2008, e Termo do Convênio.
1.3. Débitos relacionados aos responsáveis Agência Estadual de Defesa Agropecuária do Maranhão (CNPJ: 05.057.657/0001-09) e Fernando Luís Mendonça Lima (CPF: XXX.555.413-XX) :
	Data de ocorrência
	Valor histórico (R$) 

	25/11/2011
	95.650,00

	25/11/2011
	238.471,69

	25/11/2011
	31.263,78

1.3.1. Cofre credor: Tesouro Nacional.
1.3.2. Responsável: Fernando Luís Mendonça Lima (CPF: XXX.555.413-XX) .
1.3.2.1. Conduta: não apresentar fisicamente os objetos adquiridos, de modo a provar a execução dos itens previstos no plano de trabalho e pagos com recursos do convênio.
1.3.2.2. Nexo de causalidade: a não apresentação física dos objetos, que comprovassem a execução dos itens previstos no plano de trabalho resultou na presunção de dano ao erário.
1.3.2.3. Culpabilidade: não há excludentes de ilicitude, de culpabilidade e de punibilidade; é razoável supor que o responsável tinha consciência da ilicitude de sua conduta; era exigível conduta diversa da praticada, qual seja, comprovar por meio de documentos a efetiva execução de todos os itens previstos no plano de trabalho. 
1.3.3. Responsável: Agência Estadual de Defesa Agropecuária do Maranhão (CNPJ 05.057.657/0001-09) .
1.3.3.1. Conduta: não apresentar fisicamente os objetos adquiridos, de modo a provar a execução dos itens previstos no plano de trabalho e pagos com recursos do convênio.
1.3.3.2. Nexo de causalidade: a não apresentação física dos objetos, que comprovassem a execução dos itens previstos no plano de trabalho resultou na presunção de dano ao erário.
1.3.3.3. Culpabilidade: não há excludentes de ilicitude, de culpabilidade e de punibilidade; é razoável supor que o administrador responsável pela pessoa jurídica tinha consciência da ilicitude de sua conduta; era exigível conduta diversa da praticada, qual seja, comprovar por meio de documentos a efetiva execução de todos os itens previstos no plano de trabalho. 
Encaminhamento: citação.
1.4. Irregularidade 3: não comprovação da boa e regular aplicação de recursos federais repassados no âmbito do Convênio 10009/2011, registro Siafi 755837, em face da não apresentação das notas fiscais da aquisição de 02 veículos autorizados pela concedente.
1.4.1. Evidências da irregularidade: documentos técnicos presentes nas peças 17, 18, 27, 30, 34, 35, 37 e 38.
1.4.2. Normas infringidas: art. 37, caput, c/c o art. 70, parágrafo único, da Constituição da República Federativa do Brasil, art. 93 do Decreto-lei 200/1967; art. 66, caput, 138, §§ 4º e 5º, do Decreto 93.872/1986; arts. 60 a 64 da Lei 4.320/1964; arts. 3º, § 3º, e 56 da Portaria Interministerial 127/2008.
1.5. Débito relacionado aos responsáveis Agência Estadual de Defesa Agropecuária do Maranhão (CNPJ: 05.057.657/0001-09) e Fernando Luís Mendonça Lima (CPF: XXX.555.413-XX) :
	Data de ocorrência
	Valor histórico (R$) 

	30/4/2012
	128.894,00

1.5.1. Cofre credor: Tesouro Nacional.
1.5.2. Responsável: Fernando Luís Mendonça Lima (CPF: XXX.555.413-XX) .
1.5.2.1. Conduta: não apresentar as notas ficais comprobatória de 02 veículos adquiridos com recursos do Convênio 10009/2011, registro Siafi 755837.
1.5.2.2. Nexo de causalidade: a não apresentação das notas ficais comprobatória da aquisição dos veículos impediu a comprovação da boa e regular aplicação dos recursos correspondentes, resultando em presunção de dano ao erário.
1.5.2.3. Culpabilidade: não há excludentes de ilicitude, de culpabilidade e de punibilidade; é razoável supor que o responsável tinha consciência da ilicitude de sua conduta; era exigível conduta diversa da praticada, qual seja, apresentar os documentos fiscais necessários à comprovação da regular aplicação dos recursos federais utilizados na aquisição dos veículos, conforme estabelecido nas normas aplicáveis. 
1.5.3. Responsável: Agência Estadual de Defesa Agropecuária do Maranhão (CNPJ 05.057.657/0001-09) .
1.5.3.1. Conduta: não apresentar as notas ficais comprobatória de 02 veículos adquiridos com recursos do Convênio 10009/2011, registro Siafi 755837.
1.5.3.2. Nexo de causalidade: a não apresentação das notas ficais comprobatória da aquisição dos veículos impediu a comprovação da boa e regular aplicação dos recursos correspondentes, resultando em presunção de dano ao erário.
1.5.3.3. Culpabilidade: não há excludentes de ilicitude, de culpabilidade e de punibilidade; é razoável supor que o responsável tinha consciência da ilicitude de sua conduta; era exigível conduta diversa da praticada, qual seja, apresentar os documentos fiscais necessários à comprovação da regular aplicação dos recursos federais utilizados na aquisição dos veículos, conforme estabelecido nas normas aplicáveis. 
Encaminhamento: citação.
Em cumprimento ao pronunciamento da unidade (peça 51) , foram efetuadas citações dos responsáveis, nos moldes adiante:
 Fernando Luís Mendonça Lima - promovida a citação do responsável, conforme delineado adiante:
	Comunicação: Ofício 12347/2019 - Seproc (peça 54) 
Data da Expedição: 2/12/2019
Data da Ciência: 11/12/2019 (peça 65) 
Observação: Ofício enviado para o endereço do responsável, conforme pesquisa de endereço no sistema da Receita Federal.
Prorrogações de prazo:
	Documento
	Nova data limite

	Termo (peça 60) 
	16/2/2020

Fim do prazo para a defesa: 25/1/2020
	
 Agência Estadual de Defesa Agropecuária do Maranhão - promovida a citação do responsável, conforme delineado adiante:
	Comunicação: Ofício 12348/2019 - Seproc (peça 55) 
Data da Expedição: 2/12/2019
Data da Ciência: 10/12/2019 (peça 64) 
Observação: Ofício enviado para o endereço do responsável, conforme pesquisa de endereço no sistema da Receita Federal.
Prorrogações de prazo:
	Documento
	Nova data limite

	Termo (peça 58) 
	25/1/2020

Fim do prazo para a defesa: 9/1/2020
	
Conforme Despacho de Conclusão das Comunicações Processuais (peça 66) , as providências inerentes às comunicações processuais foram concluídas. 
Transcorrido o prazo regimental, os responsáveis Fernando Luís Mendonça Lima e Agência Estadual de Defesa Agropecuária do Maranhão apresentaram defesa, que será analisada na seção Exame Técnico.
ANÁLISE DOS PRESSUPOSTOS DE PROCEDIBILIDADE DA IN/TCU 71/2012
Avaliação de Viabilidade do Exercício do Contraditório e Ampla Defesa
Verifica-se que não houve o transcurso de mais de dez anos desde o fato gerador sem que tenha havido a notificação dos responsáveis pela autoridade administrativa federal competente (art. 6º, inciso II, c/c art. 19 da IN/TCU 71/2012, modificada pela IN/TCU 76/2016) , uma vez que o fato gerador da irregularidade sancionada ocorreu em 30/4/2012, e os responsáveis foram notificados sobre as irregularidades pela autoridade administrativa competente conforme abaixo:
1. Fernando Luís Mendonça Lima, excepcionalmente, não houve notificação.
1. Agência Estadual de Defesa Agropecuária do Maranhão, por meio do ofício acostado à peça 34, recebido em 17/5/2015, conforme AR (peça 3) .
Valor de Constituição da TCE 	
Verifica-se, ainda, que o valor atualizado do débito apurado (sem juros) em 1/1/2017 é de R$ 706.070,57, portanto superior ao limite mínimo de R$ 100.000,00, na forma estabelecida conforme os arts. 6º, inciso I, e 19 da IN/TCU 71/2012, modificada pela IN/TCU 76/2016. 
OUTROS PROCESSOS/DÉBITOS NOS SISTEMAS DO TCU COM OS MESMOS RESPONSÁVEIS
Informa-se que foi encontrado processo no Tribunal com os mesmos responsáveis:
	Responsável
	Processos

	Fernando Luís Mendonça Lima
	Processo 020.344/2006-8 [TC, encerrado, "OF-35-2006 TOMADA DE CONTAS DO EXERCÍCIO DE 2005"]
Processo 012.511/2007-1 [TCSP, encerrado, "OF-25-2007, TOMADA DE CONTAS SIMPLIFICADA REFERENTE AO EXERCÍCIO DE 2006"]
Processo 015.194/2005-0 [TCSP, encerrado, "OF-39-2005, TOMADA DE CONTAS SIMPLIFICADA, REFERENTE AO EXERCÍCIO 2004. "]
Processo 006.644/2004-8 [TCSP, encerrado, "TOMADA DE CONTAS SIMPLIFICADA - EXERCÍCIO 2003. "]

Informa-se que foi encontrado débito imputável aos responsáveis no banco de débitos existente no sistema e-TCE:
	Responsável
	Débitos inferiores

	Fernando Luis Mendonça Lima
	1714/2018 (R$ 28.387,50) - Dano inferior ao limite de instauração da TCE cadastrado

	Agência Estadual de Defesa Agropecuária do Maranhão
	1714/2018 (R$ 28.387,50) - Dano inferior ao limite de instauração da TCE cadastrado

A tomada de contas especial está, assim, devidamente constituída e em condição de ser instruída.
EXAME TÉCNICO
Da defesa dos responsáveis Fernando Luís Mendonça Lima e Agência Estadual de Defesa Agropecuária do Maranhão
Os responsáveis Fernando Luís Mendonça Lima e Agência Estadual de Defesa Agropecuária do Maranhão - AGED apresentaram defesa com similaridade de argumento, razão pela qual serão analisadas em conjunto em seguida:
Argumentos (peças 61 e 62) :
1.8. O responsável alega que a documentação apresentada comprova que os valores repassados foram aplicados em concordância ao instruído pela concedente. Quanto à Irregularidade 1, afirmam que constam no Plano de Trabalho do Convênio 100009/2011 as metas 1.1 - Aquisição de 53 aparelhos com valor unitário de R$ 800,00 (oitocentos reais; fls.51 da Prestação de Contas) ; e a meta 1.2 - Aquisição de 17 aparelhos com valor unitário de R$ 400,00 (quatrocentos reais; fls.52 da Prestação de Contas) , não subsistindo a irregularidade mencionada.
1.9. No que tange à Irregularidade 2, afirmam que os bens apontados como não comprovados/não localizados estariam em outras unidades da AGED, e que por isso não teriam sido constatados pela fiscalização da concedente. Aduzem que os bens estariam em unidades regionais ou locais, e que as lanchas questionadas foram devidamente adquiridas e encaminhadas para as Regionais Pinheiro, Zé Doca, São João dos Patos e Viana, sendo que a auditoria da SFA não visitou os municípios para onde foram destinados os bens.
1.10. Por fim, quanto à Irregularidade 3, informam que constam anexo à defesa as Notas Fiscais 000.002.505 e 000.002.486 (Anexo III) , nos valores R$ 32.000,00 (trinta e dois mil reais) e R$ 96.894,00 (noventa e seis mil oitocentos e noventa e quatro reais) , respectivamente, totalizando assim R$ 128.894,00 (cento e vinte e oito mil oitocentos e noventa e quatro reais) , correspondente a mesma quantia dita pelo Tribunal de Contas da União em seu relatório e que trata especificadamente sobre os 02 (dois) veículos apontados pela auditoria, através do Oficio 155/2012/GAB/SFA-MA, sanando assim a questão.
Análise: 
1.11. A documentação apresentada mostrou-se suficiente para sanar as Irregularidades I e III apontadas. Quanto à Irregularidade I, de fato existia previsão no plano de trabalho para as aquisições questionadas, o que restou demonstrado à peça 61, p. 14 a 22 e peça 62, p. 60 a 68, o que sana a irregularidade apontada. Quanto à Irregularidade III, os responsáveis apresentaram as notas fiscais ausentes dos autos, ensejadoras do débito imputado, conforme se verifica à peça 61, p. 
1.12.  Restaram como não comprovadas as despesas relativas à Irregularidade II, em razão da ausência de documentos comprobatórios. A constatação da inexistência dos bens pela fiscalização poderia ser sanada com processos de transferências de bens e/ou recebimento de bens pelas unidades regionais ou locais, processos de tombamento, fotografias dos bens com identificação inequívoca, entre outros documentos. Contudo, os responsáveis não lograram êxito na comprovação da existência dos bens, permanecendo assim a mencionada irregularidade.
1.13. A jurisprudência do TCU há muito se consolidou no sentido de que incumbe ao gestor o ônus de produzir as evidências necessárias para comprovar o bom e regular emprego dos recursos públicos, em consonância às disposições contidas no art. 70, parágrafo único, da Constituição Federal, e no art. 93 do Decreto-Lei 200/1967. Destarte, se o gestor não comprovar a boa e regular aplicação dos recursos públicos que estão sob sua tutela gerencial, a ele serão imputados o débito correspondente e a multa aplicável ao caso concreto. Trata-se, em verdade, da culpa presumida, pela incidência da culpa contra a legalidade, tendo em vista tratar-se de atos dos responsáveis que descumpriram a norma legal.
Da análise procedida acima, verifica-se que os argumentos de defesa foram suficientes para elidir as irregularidades I e III, permanecendo, contudo, a irregularidade II, pela qual estão sendo responsabilizados, de forma que as alegações de defesa devem ser acolhidas parcialmente.
Não há elementos para que se possa efetivamente aferir e reconhecer a ocorrência de boa-fé na conduta de Fernando Luís Mendonça Lima e Agencia Estadual de Defesa Agropecuária do Maranhão, podendo este Tribunal, desde logo, proferir o julgamento de mérito pela irregularidade das contas, conforme os termos dos §§ 2º e 6º do art. 202 do Regimento Interno do TCU, condenando-se os responsáveis ao débito apurado e aplicando-lhes a multa prevista no art. 57 da Lei 8.443/1992.
Prescrição da Pretensão Punitiva
Vale ressaltar que a pretensão punitiva do TCU, conforme Acórdão 1441/2016-TCU-Plenário, Relator: Benjamin Zymler, que uniformizou a jurisprudência acerca dessa questão, subordina-se ao prazo geral de prescrição indicado no art. 205 do Código Civil, que é de dez anos, contado da data de ocorrência da irregularidade sancionada, nos termos do art. 189 do Código Civil, sendo este prazo interrompido pelo ato que ordenar a citação, a audiência ou a oitiva dos responsáveis.
No caso em exame, não ocorreu a prescrição, uma vez que a irregularidade sancionada ocorreu em 30/4/2012, e o ato de ordenação da citação ocorreu em 18/10/2019.
CONCLUSÃO
Em face da análise promovida na seção "Exame Técnico", propõe-se acolher parcialmente as alegações de defesa de Fernando Luís Mendonça Lima e da Agência Estadual de Defesa Agropecuária do Maranhão, uma vez que não foram suficientes para sanar todas as irregularidades a eles atribuídas e nem afastar o débito apurado na Irregularidade II. Ademais, inexistem nos autos elementos que demonstrem a boa-fé dos responsáveis ou a ocorrência de outras excludentes de culpabilidade.
Verifica-se também que não houve a prescrição da pretensão punitiva, conforme análise já realizada.
Tendo em vista que não constam dos autos elementos que permitam reconhecer a boa-fé dos responsáveis, sugere-se que as suas contas sejam julgadas irregulares, nos termos do art. 202, § 6º, do Regimento Interno do TCU, com a imputação do débito atualizado monetariamente e acrescido de juros de mora, nos termos do art. 202, §1º do Regimento Interno do TCU, descontado o valor eventualmente recolhido, com a aplicação da multa prevista no art. 57 da Lei 8.443/1992.
PROPOSTA DE ENCAMINHAMENTO
Diante do exposto, submetemos os autos à consideração superior, propondo ao Tribunal:
acolher parcialmente as alegações de defesa apresentadas pelos responsáveis Fernando Luís Mendonça Lima (CPF: XXX.555.413-XX) e Agência Estadual de Defesa Agropecuária do Maranhão (CNPJ: 05.057.657/0001-09) , permanecendo exclusivamente a Irregularidade II, constante no item 11 da presente instrução; 
julgar irregulares, nos termos dos arts. 1º, inciso I, 16, inciso III, alíneas b e c, da Lei 8.443/1992, c/c os arts. 19 e 23, inciso III, da mesma Lei, as contas dos responsáveis Fernando Luís Mendonça Lima (CPF: XXX.555.413-XX) e Agência Estadual de Defesa Agropecuária do Maranhão (CNPJ: 05.057.657/0001-09) , condenando-os solidariamente ao pagamento das importâncias a seguir especificadas, atualizadas monetariamente e acrescidas dos juros de mora, calculadas a partir das datas discriminadas até a data da efetiva quitação do débito, fixando-lhes o prazo de quinze dias, para que comprovem, perante o Tribunal, o recolhimento das referidas quantias aos cofres do Tesouro Nacional, nos termos do art. 23, inciso III, alínea "a", da citada lei, c/c o art. 214, inciso III, alínea "a", do Regimento Interno do TCU.  
Débitos relacionados ao responsável Agência Estadual de Defesa Agropecuária do Maranhão (CNPJ: 05.057.657/0001-09) em solidariedade com Fernando Luís Mendonça Lima (CPF XXX.555.413-XX) :
	Data de ocorrência
	Valor histórico (R$) 

	25/11/2011
	95.650,00

	25/11/2011
	238.471,69

	25/11/2011
	31.263,78

Valor atualizado do débito (com juros) em 25/8/2020: R$ 649.023,26
aplicar individualmente aos responsáveis Fernando Luís Mendonça Lima (CPF XXX.555.413-XX) e Agencia Estadual de Defesa Agropecuária do Maranhão (CNPJ 05.057.657/0001-09) a multa prevista no art. 57 da Lei 8.443/1992 c/c o art. 267 do Regimento Interno do TCU, fixando-lhes o prazo de quinze dias, a contar da notificação, para que comprovem, perante o Tribunal (art. 214, III, alínea "a", do Regimento Interno do TCU) , o recolhimento da dívida aos cofres do Tesouro Nacional, atualizada monetariamente desde a data do acórdão proferido por este Tribunal até a do efetivo recolhimento, se pagas após o vencimento, na forma da legislação em vigor;
autorizar, desde logo, a cobrança judicial das dívidas, caso não atendidas as notificações, na forma do disposto no art. 28, inciso II, da Lei 8.443/1992;
autorizar também, desde logo, se requerido, com fundamento no art. 26 da Lei 8.443, de 1992, c/c o art. 217, §§ 1º e 2º do Regimento Interno do TCU, o parcelamento da (s) dívida (s) em até 36 parcelas, incidindo, sobre cada parcela, corrigida monetariamente, os correspondentes acréscimos legais, fixando-lhe o prazo de quinze dias, a contar do recebimento da notificação, para comprovar, perante o Tribunal, o recolhimento da primeira parcela, e de trinta dias, a contar da parcela anterior, para comprovar os recolhimentos das demais parcelas, devendo incidir, sobre cada valor mensal, atualizado monetariamente, os juros de mora devidos, no caso do débito, na forma prevista na legislação em vigor, alertando os responsáveis de que a falta de comprovação do recolhimento de qualquer parcela importará o vencimento antecipado do saldo devedor, nos termos do § 2º do art. 217 do Regimento Interno deste Tribunal; 
enviar cópia do Acórdão a ser prolatado à Procuradoria da República no Estado de MA, nos termos do § 3º do art. 16 da Lei 8.443/1992, c/c o § 7º do art. 209 do Regimento Interno do TCU, para adoção das medidas cabíveis; e
enviar cópia do Acórdão que vier a ser proferido ao Superintendência Federal de Agricultura, Pecuária e Abastecimento no Estado do Maranhão e aos responsáveis, para ciência;
informar à Procuradoria da República no Estado de MA, ao Superintendência Federal de Agricultura, Pecuária e Abastecimento no Estado do Maranhão e aos responsáveis que a presente deliberação, acompanhada do Relatório e do Voto que a fundamenta, está disponível para a consulta no endereço www.tcu.gov.br/acordaos, além de esclarecer que, caso requerido, o TCU poderá fornecer sem custos as correspondentes cópias, de forma impressa; e
informar à Procuradoria da República no Estado de MA que, nos termos do parágrafo único do art. 62 da Resolução TCU 259/2014, os procuradores e membros do Ministério Público credenciados nesta Corte podem acessar os presentes autos de forma eletrônica e automática, ressalvados apenas os casos de eventuais peças classificadas como sigilosas, as quais requerem solicitação formal.
É o relatório.

Giuliano Araújo da Silva (OAB/MA 8.332).

Procurador Júlio Marcelo de Oliveira.

Tomada de contas especial. CONVÊNIO. sistema unificado de atenção à saúde anaimal. não comprovação da regular aplicação de PARTE dos recursos. contas irregulares. débito. multa.

TOMADA DE CONTAS ESPECIAL (TCE)

Secretaria de Controle Externo de Tomada de Contas Especial (SecexTCE).

Cuidam os autos de tomada de contas especial instaurada pela Superintendência Federal de Agricultura, Pecuária e Abastecimento no Estado do Maranhão, em desfavor de Fernando Luís Mendonça Lima e da Agência Estadual de Defesa Agropecuária do Maranhão (Aged) , em razão não comprovação da regular aplicação dos recursos repassados por meio do Convênio 10009/2011 (Siafi 755837) , que tinha por objeto "estruturar e manter o sistema unificado de atenção à saúde animal no Estado do Maranhão, para controlar, erradicar e prevenir a ocorrência de doenças dos animais"
O referido convênio foi firmado pelo valor total de R$ 18.139.075,05, dos quais R$ 16.296.070,05 seriam repassados pela concedente, a Superintendência Federal de Agricultura, Pecuária e Abastecimento no Estado do Maranhão, e R$ 1.843.005,00 seria aplicado como contrapartida da convenente, a Agência Estadual de Defesa Agropecuária do Maranhão. Contudo, apenas foram repassados R$ 5.992.809,15 em recursos federais. O ajuste teria vigência entre 15/9/2011 e 31/12/2015, mas foi rescindido antes.
As irregularidades do presente processo foram assim resumidas pelo tomador de contas:
a) aquisição de dezessete aparelhos (telefone, fax, impressora e Scanner) , sem constar no plano de trabalho, portanto, sem autorização da concedente;
b) aquisição de dois veículos autorizados pela concedente, sem a devida apresentação das notas fiscais, 
c) não apresentação física dos kits de cinco lanchas em alumínio naval, medindo 5 m de comprimento, para cinco passageiros (cada kit composto de lancha, reboque e motor de 15HP/2D movido a gasolina) ; e
d) não localização de sete veículos, cinco motos, sete aparelhos de ar-condicionado e 78 itens diversos (armários, impressoras, impressoras multifuncionais e laser etc.) .
Na fase interna da TCE, a conclusão foi por um prejuízo de R$ 952.262,06, em valores originais, imputado a Fernando Luís Mendonça Lima, na condição de ordenador de despesas, e à Agência Estadual de Defesa Agropecuária do Maranhão, na condição de contratada (peça 42) . O posicionamento foi seguido pela Controladoria Geral da União, consoante Certificado de Auditoria e o Parecer do Dirigente do Órgão de Controle Interno, tendo o então Ministro de Estado da Agricultura tomado ciência das conclusões (peças 43 a 46) .
No âmbito deste Tribunal, os mesmos responsáveis foram devidamente citados (peças 54-55 e 64-65) , sendo que as irregularidades relativas ao Convênio 10009/2011 foram assim descritas nas comunicações:
i) realização de despesas em itens não permitidos ou incompatíveis com o objeto do convênio descrito como "estruturar e manter o sistema unificado de atenção à saúde animal no Estado do Maranhão, para controlar, erradicar e prevenir a ocorrência de doenças dos animais", decorrente da aquisição de 17 aparelhos (telefone, fax, impressora e scanner) , sem constar no plano de trabalho, portanto, sem autorização da concedente;
ii) não comprovação da execução física de parte do convênio, consubstanciada na não apresentação física dos kits de cinco lanchas em alumínio naval, medindo 5 m de comprimento, para cinco passageiros (cada kit composto de lancha, reboque e motor de 15HP/2D movido a gasolina) , bem como na não localização de sete veículos, cinco motos, sete aparelhos de ar-condicionado e 78 itens diversos (armários, impressoras multifuncionais e laser, mesas, cadeiras em PVC e mesa para computador) ;
iii) não comprovação da boa e regular aplicação de recursos federais repassados, em face da não apresentação das notas fiscais da aquisição de 02 veículos autorizados pela concedente.
Em resposta, os responsáveis apresentaram suas defesas, as quais foram analisadas pela Secretaria de Controle Externo de Tomada de Contas Especial. Ao fim, a unidade técnica sugeriu o acatamento das alegações relativas às irregularidades "i" e "iii". Em síntese, os responsáveis demonstraram que havia sim previsão no plano de trabalho para a aquisição dos dezessete aparelhos (telefone, fax, impressora e scanner) que eram objeto da irregularidade "i". Eles também juntaram aos autos as notas fiscais dos dois veículos que eram objeto da irregularidade "iii".
Ainda assim, restou injustificada somente a irregularidade "ii", que tratou da não comprovação de parte da execução física do convênio (cinco lanchas, sete veículos, cinco motos, sete aparelhos de ar-condicionado e 78 itens diversos) .
Dessa forma, a unidade técnica propôs, em uníssono, o julgamento pela irregularidade das contas, a condenação pelo débito restante e a aplicação de multa fundamentada no art. 57 da Lei 8.443/1992. Tal proposta contou com a anuência do MPTCU, representado pelo Procurador Júlio Marcelo de Oliveira.
II
Face à inexistência nos autos de documentos que afastem a irregularidade "ii" e diante da inexistência de elementos que demonstrem a boa-fé ou a ocorrência de outros excludentes de culpabilidade dos responsáveis, manifesto-me em linha com SecexTCE e com o MPTCU, cujas análises adoto como minhas razões de decidir.
Embora os responsáveis aleguem que os bens não localizados foram devidamente adquiridos e encaminhados para outras unidades regionais ou locais da Agência Estadual de Defesa Agropecuária do Maranhão, não há prova documental que ateste o fato. Com bem ressaltou a unidade técnica:
24.2. (...) A constatação da inexistência dos bens pela fiscalização poderia ser sanada com processos de transferências de bens e/ou recebimento de bens pelas unidades regionais ou locais, processos de tombamento, fotografias dos bens com identificação inequívoca, entre outros documentos. Contudo, os responsáveis não lograram êxito na comprovação da existência dos bens, permanecendo assim a mencionada irregularidade.
Nesses termos, a alegação de que os bens não foram localizados pois estariam em outras unidades da Agência não é suficiente para afastar a irregularidade. A Agência Estadual deveria ter apresentado evidências outras da transferência e disponibilidade dos itens não localizados pela fiscalização do Ministério da Agricultura.
Ademais, ao contrário do alegado nas defesas, a fiscalização da Ministério da Agricultura esteve nas regionais da Agência Estadual e em cada uma delas listou os citados bens não localizados, consoante detalhado às peças 17 e 18. Dessa forma, não deve prosperar o argumento de que os bens não encontrados foram citados apenas de forma genérica, o que teria prejudicado a defesa. Como dito, há uma relação no processo detalhando cada um deles, com a divisão, inclusive, por localidade (peça 17) .
Da mesma forma, não afasta a irregularidade a alegação de que os bens não foram encontrados, pois a fiscalização não teria visitado todas as localidades nas quais estariam os tais bens. Realmente, seria tarefa difícil à fiscalização visitar as 18 unidades regionais e as 82 unidades locais da Agência Estadual. Desse modo, os trabalhos de fiscalização do Ministério da Agricultura concentraram-se nas unidades regionais e no levantamento de informações junto às unidades locais. Depois disso, foram dadas oportunidades para que a convenente demonstrasse a existência dos bens ausentes.
Contudo, como já dito, a Aged não conseguiu comprovar a disponibilidade de tais itens, ainda que por outros meios, a exemplo de fotografias. E quando intentou fazer, a exemplo das lanchas, a fiscalização identificou inconsistências entre as especificações técnicas das notas fiscais e o motor constante das fotografias entregues. Assim, além das citadas lanchas, outros itens materialmente relevantes, a exemplo de motos e carros, também não foram localizados.
Nesse sentido, esclareço que a defesa chegou a apresentar algumas notas fiscais relativas a parte dos itens que estariam ausentes. Contudo, conforme explicado até aqui, neste processo não se contesta a aquisição de tais bens, o que poderia ser demonstrado, de fato, pelos documentos fiscais juntados. A origem do débito neste caso refere-se sim à ausência de identificação dos bens in-loco, de modo que a juntada de notas fiscais não elide a irregularidade.
Por tais motivos acompanho as propostas da SecexTCE e do MPTCU. Proponho julgar irregulares as contas de Fernando Luís Mendonça Lima e da Agência Estadual de Defesa Agropecuária do Maranhão, condenando-os, solidariamente, ao pagamento do débito apurado, além de aplicar-lhes a multa prevista no art. 57 da Lei 8.443/1992.
Registro que não está caracterizada nos autos a prescrição da pretensão punitiva deste Tribunal, tendo em vista que as irregularidades aqui discutidas ocorreram em 2011 e o ato que determinou a citação foi expedido em 18/10/2019 (peça 43) , antes do interregno de dez anos previsto no art. 205 do Código Civil, utilizado subsidiariamente por este Tribunal, conforme Acórdão 1441/2016-TCU-Plenário.
	Diante do exposto, VOTO pela adoção da minuta de acórdão que trago à consideração deste colegiado.
TCU, Sala das Sessões Ministro Luciano Brandão Alves de Souza, em 26 de janeiro de 2021.
Ministro VITAL DO RÊGO 
Relator